【裁判字號】    97,上訴,779
【裁判日期】    970923
【裁判案由】    偽證等
【裁判全文】
臺灣高等法院臺南分院刑事判決         97年度上訴字第779號
上  訴  人  臺灣雲林地方法院檢察署檢察官
被      告  乙○○
                    現於臺灣雲林第二監獄另案執行中
上列上訴人因偽證等案件，不服臺灣雲林地方法院97年度訴字第
119號中華民國97年5月14日第一審判決（起訴案號：臺灣雲林地
方法院檢察署97年度偵字第498號），提起上訴，本院判決如下
：
    主  文
原判決撤銷。
乙○○犯誣告罪，累犯，處有期徒刑壹年貳月，減為有期徒刑柒
月。
    事  實
一、乙○○前因重利案件，經法院判處有期徒刑三月確定，於民
    國（下同）九十四年十月十一日易科罰金執行完畢。仍不知
    悔改，於九十五年五月十二日下午四時三十五分許，在其所
    駕駛停放於雲林縣虎尾鎮延平里下南五五之一號前之車牌號
    碼6Ｖ─5023號自小客車內，經警查獲可發射子彈具有殺傷
    力之仿ＢＥＲＥＴＴＡ廠92ＦＳ型半自動手槍製造之金屬槍
    枝，更換土造金屬槍管改造而成之改造手槍一支（含彈匣一
    個、槍枝管制編號：0000000000；乙○○所涉槍砲彈藥刀械
    管制條例案件，於七十五年五月十三日為檢察官交保，另案
    判決確定）。乙○○認其會遭警查獲係甲○○所設計陷害，
    明知其並未於九十五年四月十一、十二日間，在台中市○○
    ○路一一八號三樓之七，向甲○○收受上開槍枝，竟意圖使
    甲○○受刑事處分，於九十五年七月三十一日具狀向台灣雲
    林地方法院檢察署告發，虛偽捏造：甲○○於九十五年四月
    十一、十二日，在台中市○區○○○路一一八號三樓之七乙
    ○○女友租屋處，向其借款新台幣（下同）五萬元，並自行
    留下上開改造手槍作為借款之擔保等不實事項，誣告甲○○
    涉犯槍砲彈藥刀械管制條例罪嫌。
二、台灣雲林地方法院檢察署檢察官因乙○○上開誣告行為簽分
    九十五年度他字第九七二號案偵辨甲○○違反槍砲彈藥刀械
    管制條例之情事。乙○○為達其誣告甲○○之目的，於九十
    六年三月八日，在台灣雲林地方法院檢察署檢察官以證人身
    分傳訊作證時，供前具結後，虛偽證述：九十五年五月十二
    日前一星期，廖啟發介紹我認識甲○○，我當時不知道他的
    本名，只知道他叫「阿強」，五月十二日早上，甲○○到我
    女友住處說簽賭欠五萬元要向我借錢，甲○○要拿槍抵押，
    我就跟我女友詹怡苓湊錢借他，我說不要槍，甲○○拿到錢
    就先離開，廖啟發之前就先來了，他要離開時，發現甲○○
    將槍放在鞋櫃上，我們就聯絡甲○○，要求他把槍拿回去，
    但他要我拿去虎尾給他，他說已借到錢，可順便還我錢，我
    就向女友借車，開到虎尾，我有跟廖啟發聯絡，廖啟發說要
    陪我去，我說不用，大概下午三、四時，我下東西向快速道
    路往土庫的永美加油站路旁，甲○○開車先到，不久廖啟發
    開車載他女友也到，甲○○跟廖啟發講話時，我人都在車上
    ，廖啟發載他女友就離開，甲○○說錢在前面，我就跟著甲
    ○○開到廣雲宮，他開車進入停車場，我在廣雲宮旁巷口等
    ，甲○○卻一直未下車，五分鐘後四台車圍住我的車前後，
    我看到甲○○開車離開，被查緝時槍就放在副駕駛座腳踏處
    ，就被帶回台中，「阿強」說有人要跟他買槍、還是要看，
    就是要我拿來虎尾，由他把槍拿給對方等有關甲○○涉及違
    反槍砲彈藥刀械管制條例案件重要關係事項。
三、乙○○為達其誣告甲○○之目的，於其為上開偽證後某日，
    教唆廖啟發於檢察官偵時亦對甲○○為虛偽之證述，以配合
    其於檢察官偵訊時之上開證詞。嗣廖啟發於九十六年三月二
    十六日，在甲○○前揭違反槍砲彈藥刀械管制條例案件，檢
    察官以證人身分傳訊作證時，供前具結後，虛偽證稱：九十
    五年五月十二日早上，我去乙○○女友住處，那時乙○○接
    到甲○○電話說要借錢，不久甲○○就來到樓下，我們三人
    在客廳，甲○○說職棒簽賭欠債，要向乙○○借五萬元，就
    從黑色包包拿一把槍說要抵押，乙○○進女友房間後，將五
    萬元交給甲○○，甲○○就先離開，不久我也跟著離開，就
    發現一把槍在鞋櫃上，下午甲○○打電話說他在東西向，我
    有在東西向快速道路下的加油站路旁找甲○○，跟他說為何
    將槍放在那裡，他說忘了拿，要拿回來，沒事了等有關甲○
    ○涉及違反槍砲彈藥刀械管制條例案件重要關係事項。
四、嗣經檢察官命乙○○及廖啟發受警方測謊，乙○○為警測出
    有說謊反應。乙○○誣告甲○○持有槍砲案，經台灣雲林地
    方法院檢察署檢察官分案偵辦，並於九十六年十二月十四日
    ，以九十六年度偵字第一八六四號為不起訴處分，而乙○○
    在甲○○所涉槍砲案件尚未裁判確定前自白犯誣告罪。
五、案經台灣雲林地方法院檢察署檢察官自動檢舉簽分偵查起訴
    。
    理  由
壹、證據能力部分：
    按被告以外之人於偵查中向檢察官所為之陳述，除顯有不可
    信之情況者外，得為證據，刑事訴訟法第一百五十九條之一
    第二項定有明文。證人甲○○、廖啟發於檢察官偵查中所為
    之陳述，因檢察官原則上均能遵守法律規定，不致違法取供
    ，且其等之陳述均係於日間所為，並於製作完成交其等親閱
    內容，經其等確認無訛後始簽名，足見其等於偵查中向檢察
    官所為之陳述，並無顯有不可信之情況，揆諸前開規定，證
    人甲○○、廖啟發於偵查中向檢察官所為之陳述，自得作為
    證據使用。
貳、實體部分：
一、上揭犯罪事實，業據被告乙○○於偵查中及本院審理時供承
    不諱，並有證人甲○○、廖啟發偵查中之證詞及被告所提出
    之刑事告發狀、台中市警察局刑警大隊九十五年五月十二日
    搜索扣押筆錄、扣押物品目錄表、內政部警政署刑事警察局
    九十五年六月六日刑鑑字第0950073084號槍彈鑑定書、九十
    六年十一月十四日刑鑑字第0960172784號鑑定書及所附鑑定
    資料、被告出具之自白書各一份在卷可稽，而甲○○所涉槍
    砲彈藥刀械管制條例案件，經台灣雲林地方法院檢察署檢察
    官偵查後為不起訴處分，並於九十七年一月十四日確定，亦
    有甲○○之台灣高等法院被告前案紀錄表一份在卷可參。據
    上足認被告自白與事實相符，堪可採信。本件事證明確，被
    告犯行堪以認定，應依法論科。
二、按刑法第一百六十八條偽證罪之成立，係以「於執行審判職
    務之公署審判時或於檢察官偵查時，證人、鑑定人、通譯於
    案情有重要關係之事項，供前或供後具結，而為虛偽陳述者
    」為要件。而證人恐因陳述致自己或與其有前條第一項關係
    之人受刑事追訴或處罰者，得拒絕證言，刑事訴訟法第一百
    八十一條亦有明文，其立法旨在免除證人陷於抉擇控訴自己
    或與其具有一定身分關係之人，或因陳述不實而受偽證之處
    罰、或不陳述而受罰鍰處罰，甚而主觀上認為違反具結文將
    受偽證處罰之困境。證人此項拒絕證言權與被告之緘默權同
    屬不自證己罪之特權，為確保證人此項權利，刑事訴訟法第
    一百八十六條第二項規定法官或檢察官有告知證人得拒絕證
    言之義務；如法官或檢察官未踐行此項告知義務，而逕行告
    以具結之義務及偽證之處罰，並命朗讀結文後具結，將使證
    人陷於前述抉擇困境，無異侵奪證人此項拒絕證言權，強迫
    其作出讓自己入罪之陳述，有違證人不自證己罪之原則。該
    證人於此情況下所為之具結程序即有瑕疵，為貫徹上述保障
    證人權益規定之旨意，自應認其具結不生合法之效力，縱其
    陳述不實，亦不能遽依偽證罪責論擬（最高法院九十94 年
    度台上字第51號、97年度台上字第265號判決意旨參照）。
    惟查：被告乙○○前因未經許可持有上開改造手槍，於九十
    五年五月十二日下午四時三十五分許為警查獲，因此觸犯槍
    砲彈藥刀械管制條例第八條第四項之非法持有手槍罪，經台
    灣雲林地方法院檢察署檢察官於九十五年六月十四日以九十
    五年度偵字第二五六五號提起公訴，經台灣雲林地方法院於
    九十六年九月二十九日以九十五年度訴字第四四九號判處有
    期徒刑三年六月，於九十六年十一月十二日因被告撤回上訴
    始告確定等情，有台灣高等法院被告前案紀錄表一份在卷足
    憑。而台灣雲林地方法院檢察署檢察官於九十六年三月八日
    ，在偵查甲○○所涉槍砲彈藥刀械管制條例案件中，令被告
    以證人身分作證，就被告有無向甲○○收受上開改造手槍等
    事實加以訊問，而上述事實之有無，因被告持有改造手槍已
    事證明確，僅涉及甲○○有無交付改造手槍而已。是檢察官
    對被告所訊問之證詞，顯無使被告受違反槍砲彈藥刀械管制
    條例刑事追訴或處罰之虞，被告則無依刑事訴訟法第一百八
    十一條之規定，享有拒絕證言權，檢察官自毋庸踐行同法第
    一百八十六條第二項所定告知得拒絕證言之程序。是本案被
    告偽證之情與上開判決中證人之情不同，不得比附援引。是
    被告乙○○所為與偽證罪之構成要件相符。
三、偽證罪係屬學說上所謂之「己手犯」，而「己手犯」之特徵
    即在於：正犯以外之人雖可對之加工，而成立該罪之幫助犯
    或教唆犯，但不得為該罪之間接正犯或共同正犯，亦即該罪
    之正犯行為唯有藉由正犯一己親手實施之，並無共同正犯可
    言，且數證人分別所為具結之效力，僅個別及於具結之各該
    證人，而不及於他證人，故偽證罪僅得由一人實施，無法由
    數人共同實施之可能（司法院80年1月1日【81】廳刑一字第
    13529號函所附法律問題之研究意見參照）。經查，廖啟發
    之所以為上開偽證之行為，係為被告所教唆，為被告於原審
    審理時坦承在卷（見原審卷第70頁），被告與廖啟發雖不成
    立偽證罪之共同正犯，但仍應負教唆偽證之責。
四、論罪：
（一）核被告乙○○所為，係犯刑法第一百六十九條第一項之誣
      告罪、第一百六十八條之偽證罪及教唆偽證罪。
（二）按刑法廢除牽連犯後，行為人之數舉動所侵害之數罪具有
      保護同一法益之情形，及行為人為完成某一主要犯罪行為
      ，而在先前準備階段觸犯犯罪，或犯罪後為保全犯罪成果
      觸犯犯罪之情形，其行為在自然上並非完全一致，然前後
      仍有部分合致，且犯罪目的單一，依一般社會觀念，認應
      評價為一罪方符合刑罰原則，如予數罪併罰，反有過度之
      疑，與人民法律感情亦未契合。是於廢除牽連犯後，適度
      擴張一行為概念，認此情形為一行為，方屬適當，此一行
      為即所謂「因不法行為結果單一性而形成之行為單數」、
      「構成要件的行為單數」，有最高法院九十七年度台上字
      第一八八０號判決可參。查，本件被告乙○○之目的係在
      誣告甲○○犯罪始提出告發，之後為達誣告之目的，於檢
      察官以其為證人傳訊時，再為虛偽之證詞，其為達有其他
      證人可以證明其之指述為實，再教唆廖啟發於檢察官偵訊
      時配合其先前虛偽之證詞，而為虛偽之證述。被告前後所
      為，均係以為誣陷甲○○受刑事處罰為目的，其主要之犯
      罪行為為誣告行為，其事後為保全誣告罪之犯罪成果，始
      再犯偽證及教唆偽證罪，是該三罪因果事實彼此相互連結
      且具有方法目的、原因結果或持續複製關係，亦即有不可
      分離之直接密切關係，且犯罪目的單一。揆之上開意旨，
      在社會經驗認知上，被告所犯上開誣告、偽證、教唆偽證
      行為，應被評價為一行為，方符刑罰原則。從而，被告係
      一行為同時觸犯上開三罪名，為想像競合犯，應依刑法第
      五十五條前段規定，從一重之誣告罪論斷。檢察官認被告
      所犯之罪應數罪併罰，尚有未洽。
（三）被告有如事實欄所載之前案科刑及執行紀錄，有卷附台灣
      高等法院被告前案紀錄表可按，其受有期徒刑之執行完畢
      ，五年以內故意再犯有期徒刑以上之罪，為累犯，應依刑
      法第四十七條第一項之規定，加重其刑。
（四）被告於九十六年十二月十三日偵查中及本院審理時自白上
      開誣告罪，而其所誣告之案件即甲○○前揭槍砲彈藥刀械
      管制條例案件，業經檢察官為不起訴處分確定，被告於所
      誣告之案件裁判確定前，自白上開誣告、偽證之犯行，均
      應依刑法第一百七十二條之規定減輕其刑，並先加後之。
五、撤銷改判之理由：原審以被告罪證明確，因予論罪科刑，固
    非無見，惟查：
（一）本院認被告所為仍成立偽證罪，已如上述，原審認被告上
      開偽證之行為，與偽證罪之構成要件不合云云，自與法有
      違。
（二）偽證罪雖為己手犯，無共同正犯可言，惟就同案被告廖啟
      發所犯偽證罪部分，仍可成立教唆犯，已如上述，被告所
      為仍成立教唆偽證罪，原審僅認被告與廖啟發不成立偽證
      罪之共同正犯，但未論及教唆犯，亦有未洽。
（三）檢察官上訴意旨，認被告所犯之偽證罪無罪部分與誣告罪
      有罪部分，有單純一罪之關係，應不另為無罪之諭知，而
      原審另為無罪之判決不當云云提起上訴。雖無理由，惟原
      審既有上開可議之處，自應由本院將原判決撤銷改判，以
      期適法。
六、科刑部分：
    爰審酌被告係認遭甲○○設計陷害，因此對甲○○有所不滿
    ，而為上開誣告犯行，故意陷人於罪，惡性非輕，惟犯後尚
    知悔悟，且坦承犯行、態度良好等一切情狀，量處如主文所
    示之刑。又被告所犯誣告罪，犯罪時間在九十六年四月二十
    四日以前，核與中華民國九十六年罪犯減刑條例第二條第一
    項第三款所定減刑條件相符，爰依同條例第七條之規定，於
    裁判時，減其宣告刑二分之一。
據上論結，應依刑事訴訟法第第三百六十九條第一項前段、第三
百六十四條、第二百九十九條第一項，刑法第一百六十八條、第
一百六十九條第一項、第一百七十二條、第五十五條前段、第二
十九條、第四十七條，中華民國九十六年罪犯減刑條例第二條第
一項第三款、第七條，判決如主文。
本案經檢察官蘇南桓到庭執行職務。
中    華    民    國    97    年    9    月    23    日
                  刑事第二庭    審判長法  官  葉居正
                                      法  官  洪碧雀
                                      法  官  吳勇輝
以上正本證明與原本無異。
如不服本判決，應於收受本判決後十日內向本院提出上訴書狀。
其未敘述上訴理由者並得於提起上訴後十日內向本院補提理由書
狀（均須按他造當事人之人數附繕本）「切勿逕送上級法院」。
                                      書記官  李良倩
中    華    民    國    97    年    9    月    23    日
本案得上訴。
附錄本案論罪科刑法條：
中華民國刑法第169條：
（誣告罪）
意圖他人受刑事或懲戒處分，向該管公務員誣告者，處7年以下
有期徒刑。
意圖他人受刑事或懲戒處分，而偽造、變造證據，或使用偽造、
變造之證據者，亦同。
中華民國刑法第168條：
（偽證罪）
於執行審判職務之公署審判時或於檢察官偵查時，證人、鑑定人
、通譯於案情有重要關係之事項，供前或供後具結，而為虛偽陳
述者，處7年以下有期徒刑。


司法院資訊處製作；財團法人民間司法改革基金會備份。
